【裁判字號】    88,上,122
【裁判日期】    900403
【裁判案由】    拆屋還地
【裁判全文】
臺灣高等法院臺中分院民事判決  八十八年度上字第一二二號
      上  訴  人  丙○○
      訴訟代理人  陳緯
      上  訴  人  乙○○
      訴訟代理人  陳斯
      被上訴人    甲○○
      訴訟代理人  王叔榮律師
      複  代理人  林見軍律師
      訴訟代理人  魏其村律師
右當事人間拆屋還地事件，上訴人對於中華民國八十七年十一月十六日臺灣臺中地方
法院八十六年訴字第七四一號第一審判決提起上訴，本院判決如左：
      主      文
上訴駁回。
第二審訴訟費用由上訴人負擔。
      事      實
甲、上訴人方面：
壹、丙○○部分：未於言詞辯論期日到場，依其所提書狀及準備程序之聲明陳述。
一、聲明：求為判決：
(一)原判決廢棄。
(二)駁回被上訴人在第一審之訴。
二、陳述：引用原判決書之記載。
貳、乙○○部分：
一、聲明：求為判決：
(一)原判決廢棄。
(二)駁回被上訴人在第一審之訴及假執行之聲請。
二、陳述：除引用原判決書之記載外，補稱：
(一)、按基於強制執行而取得不動產物權者，屬於民法第七百五十九條規定之範圍，一
    經法院發給所有權移轉證書，即發生取得不動產物權之效力，倘非更予處分，則
    不以登記為生效要件（最高法院六十年台上字第七八二號判決參照）。系爭房屋
    上訴人基於強制執行拍定所取得，業經法院發給所有權移轉證明書可憑，依前開
    判決意旨，上訴人已取得不動產物權，原判決指為無權占有，顯有可議。
(二)、系爭台中市○○區○○段六二七號土地原地主莊惠碧（即被上訴人之之配偶）及
    另一地主張霞珍各提供土地與仕合營造有限公司（以下簡稱仕合公司）合建房屋
    ，並將其土地為擔保，向台中市第六信用合作社（以下簡稱第六信用合作社）抵
    押貸款，何中華等（系爭房屋起造人）為連帶保證人，嗣因主債務人莊惠碧未按
    時付息，第六信用合作社催告清償貸款，否則拍賣抵押之，經協議提供擔保六百
    萬元（張霞珍提供三百六十萬元），免予拍賣土地，惟地主要求第六信用合作社
    先行拍賣保證人何中華等系爭房屋，得價金清償主債務人莊惠碧貸款，此有台灣
    高等法院台中分院檢察署檢察官處分書理由第四、(五)(六)敘明，按民法第七百四十
    九條：「保證人向債權人為清償後，債權人對於主債務人之債權，於其清償之限
    度內，移轉與保證人。」之規定，保證人何中華之房屋被第六信用合作社拍賣，
    所得價金清償主債務人莊惠碧之債務，保證人何中華依法取得莊惠碧之債權，有
    合法權源，且莊惠碧為執行案之主債務人，負出賣人之義務，有交付房屋與上訴
    人之責任，不因土地過戶其夫甲○○名義，免其責任，何能指拍定之房屋為無權
    占有，拆屋還地，原判決指保證人何中華等與莊惠碧並無任何關係，莊惠碧又非
    執行案之當事人之認定，即與事實不符，其認事用法，顯有違誤。
(三)、若仕合公司違約，依法解除合建契約後，基於回復原狀之關係，或合建契約所定
    ，或仕合公司另作放棄之條件，將系爭房屋歸屬地主莊惠碧所有，則土地房屋同
    屬莊惠碧一人，而莊惠碧將房屋拍賣，得清償其第六信用合作社之貸款，又將土
    地過戶與其夫（即被上訴人）之名義，其情形與最高法院四十八年台上字第一四
    五七號判例相同。均推斷土地所有人默許房屋承買人繼續使用土地。
(四)、按在他人地上建屋，如經他人同意，即非無權占有，不以取得其地之所有權為必
    要。」（最高法院五十一年台上字第九五一號判決參照），以保護購屋者安全，
    而原判決理由五之(一)後段謂：「：：：則無論何中華、吳美莉、施蔡春妹與蔣炳
    源等人與仕合公司之關係，與地主無關。茲合建契約既因原告解除而消滅，因該
    合建契約所生之附隨法律關係即土地使用權同意書之出具亦應隨之消滅，始為合
    理。」之見解，不但違背上述裁判意旨，必將造成社會災禍，蓋所謂合建契約，
    地主與建商合建房屋出售，地主與建商間違約或解除契約事件，社會上普遍存在
    ，如合建契約解除，出售之房屋即為無權占有，須拆屋還地，則現在社會上應有
    數萬戶有此拆除之危險，必將引來社會禍患。尤可使地主與建商合作，假作合建
    房屋出售，迨房屋出售之後，地主因故解除合建契約，購屋大眾就此落空，豈事
    理之平。開此惡例，後患無窮。
(五)、原判決准許拆除系爭房屋，顯有無法執行之困難，該房屋為七層雙拼大樓，原經
    鄰地房屋所有人合意共用公共設施，因而成為雙拼，豈可未經鄰地同意拆除自己
    部分，使鄰地房屋單獨孤立，不成格局，其損害應歸誰賠償，就相鄰關係民法第
    七百九十四條、第七百九十五條之規定，如何能使鄰地不受損害或預防其損害，
    由誰負責，拆除費用百萬元之鉅，誰能負擔。原審閉門造車，不顧事實，作此無
    法執行之判決，顯有可議。
乙、被上訴人方面：
一、聲明：求為判決駁回上訴。
二、陳述：除引用原判決書之記載外，補稱：
(一)、上訴人主張系爭坐落台中市○○區○○段第六二七號土地上未辦理保存登記建物
    之第三、四、五、六層所有權，為渠等依法自台灣台中地方法院八十四年度執辰
    字第七０四四號及執五字第七０四七號強制執行程序中拍定取得，非無權占有云
    云。惟被上訴人既非該強制執行事件之債務人，其所有前開地號土地又非執行之
    標的物，上訴人等自不得以系爭未經保存登記建物係合法拍得，即謂有占用被上
    訴人土地之正當權源。況系爭建物之拍賣公告上其他有關事項二，已載明「建物
    占用他人土地，其危險由拍定人負擔」等詞，此業經原審調閱前揭執行案卷查明
    ，足見上訴人等參與競標時，確已知悉系爭建物與被上訴人所有土地間並無正當
    占有使用關係，是上訴人等一再以善意合法拍定為由，抗辯非無權占有，實非的
    論。
(二)、被上訴人雖曾就系爭土地出具一張使用同意書予訴外人仕合公司，俾辦理合建房
    屋建造執照之申請，嗣因仕合公司無力繼續興建，嚴重延宕工期，致被上訴人不
    得不於八十四年八月三十一日去函仕合公司，解除雙方合建契約（參原審證物四
    ：存證信函），依法附隨於合建法律關係之使用同意效力亦應隨同，原審判決理
    由論述綦詳。故不論前述強制執行事件之債務人何中華、吳美莉、施蔡春美、蔣
    炳源等（為系爭建物之起造人）與仕合公司內部間有信託或買賣關係，均不影響
    土地使用同意書效力消滅之事實；換言之，上訴人等主張因拍定繼受土地使用權
    一節即屬無理由。至於上訴人另執台灣高等法院台中分院檢察署八十六年度議字
    第十六號處分書，謂被上訴人之配偶莊惠碧為執行債務人云云，與事實不符，且
    該處分書所載者乃仕合公司負責人曾華棣等於合建過程中有無涉嫌對被上訴人詐
    欺，與上訴人拍得系爭建物後，是否有權占用被上訴人土地一節，根本無關。
(三)、上訴人主張拆屋還地執行有影響鄰地安全之虞，然當事人對其主張有利於己之事
    實，應負舉證責任，民事訴訟法第二百七十七條定有明文。上訴人於原審時拒絕
    繳交原審法院囑託鑑定之鑑定費用，復未提出任何證據證明有何影響公安之虞，
    空言辯解，難認有理。
      理      由
一、上訴人丙○○未於言詞辯論期日到場，核無民事訴訟法第三百八十六條所列各款
    情形，爰准被上訴人聲請由其一造辯論而為判決，合先敘明。
二、本件被上訴人主張，前於民國六十五年間，以訴外人莊惠碧（即被上訴人配偶）
    名義購買坐落台中市○○區○○段六二七地號土地（已於八十四年辦理更名登記
    為被上訴人所有），並於八十二年八月十四日與訴外人仕合營造有限公司（下稱
    仕合公司）簽立互易性質之合建契約，興建雙併七層樓房，約定被上訴人分得Ｂ
    棟部分第一、二、七層，仕合公司分得如附表所示三、四、五、六層。仕合公司
    僅興建至六樓之結構體部分，即未再行施工，經催告仍未完工，被上訴人乃發函
    解除合建契約，仕合公司依約所分得之三、四、五、六層建物，嗣於臺灣臺中地
    方法院八十四年度執辰字第七○四四號及執五字第七○四七號強制執行程序中，
    經分別編定為一一二七（三樓）、一一二六（四樓）、一一二五（五樓）、一一
    二四（六樓）建號而予拍賣，並由上訴人乙○○及丙○○分別應買拍定，且已發
    給權利移轉證明書在案。系爭四戶建物既因被上訴人解除與仕合公司間之合建契
    約而失其占用系爭土地之合法權源，自屬無權占有系爭土地，予以拆除復無安全
    上之危險，被上訴人自得訴請上訴人拆除。
三、上訴人則以：(1)系爭如附表編號一、二、三、四所示建物之興建，被上訴人曾出
    具土地使用同意書，且係由臺灣臺中地方法院執行處進行拍賣，始由上訴人分別
    拍定取得，上訴人除取得附表編號一、二、三所示建物之所有權外，對系爭雙併
    七層樓房之共同使用部分，亦取得共有，且被上訴人既同意系爭土地得興建系爭
    建物在先，於法院進行拍賣時復未聲明業已解除合建契約在後，上訴人所取得附
    表編號一、二、三、四所示建物占有系爭六二七地號土地，自非無權占有。(2)系
    爭建物如依被上訴人主張拆除，將影響系爭雙併七層樓房未拆除部分之安全，被
    上訴人顯有權利濫用情事。(3)第六信用合作社係先行拍賣保證人何中華等系爭房
    屋，清償主債務人莊惠碧貸款，保證人何中華依法取得對莊惠碧之債權，且莊惠
    碧為執行案之主債務人，負出賣人之義務，有交付房屋與上訴人之責任，不因土
    地過戶其夫甲○○名義，免其責任，何能指拍定之房屋為無權占有。(4)若仕合公
    司違約，依法解除合建契約後，基於回復原狀之關係，或合建契約所定，或仕合
    公司另作放棄之條件，將系爭房屋所屬地主莊惠碧所有，則土地房屋同屬莊惠碧
    一人，而莊惠碧將房屋拍賣，又將土地過戶與其夫（即被上訴人）之名義，均推
    斷土地所有人默許房屋承買人繼續使用土地等語置辯。
四、查被上訴人於民國六十五年間，以訴外人莊惠碧（即被上訴人配偶）名義購買坐
    落台中市○○區○○段六二七地號土地（下稱系爭土地，已於八十四年辦理更名
    登記為原告所有），並於八十二年八月十四日與訴外人仕合營造有限公司（下稱
    仕合公司）簽立合建契約，興建雙併七層樓房，約定被上訴人分得Ｂ棟部分第一
    、二、七層，仕合公司分得如附表所示第三、四、五、六層，仕合公司僅興建至
    六樓頂板之結構體部分後即未再行施工，雖經被上訴人催告仍未完工，被上訴人
    曾發函表示解除合建契約，且仕合公司所分得之如附表所示建物，係分別以訴外
    人何中華、吳美莉、施蔡春美與蔣炳源等人名義為建造執照起造人之登記，該四
    戶尚未辦理建物所有權第一次登記之建物，曾由臺灣臺中地方法院於八十四年度
    執辰字第七○四四號及執五字第七○四七號強制執行程序中，分別查封編定為一
    一二七（三樓）、一一二六（四樓）、一一二五（五樓）、一一二四（六樓）建
    號而予拍賣，嗣由上訴人乙○○及丙○○分別應買拍定，並已發給權利移轉證明
    書等情。業據被上訴人提出土地登記簿謄本一份、土地合建契約書一份、建造執
    照一份、存證信函二份、掛號回執二份、仕合公司變更事項登記卡一份（均為影
    本）及照片五幀為證，並經本院履勘現場及依職權調閱臺灣臺中地方法院八十四
    年度執辰字第七○四四號及執五字第七○四七號強制執行卷宗、台中市政府八二
    中工建建字第一六七三號建照資料，核閱相符，且為上訴人所不爭執，自屬實在
    。
五、按地主提供土地，由建商出資合建房屋，雙方按約定之比例分配房屋之契約，如
    契約當事人言明，須俟房屋建竣後，始將應分歸地主之房屋與分歸建商之基地互
    易所有權，固屬互易契約，惟如約定地主、建商各就分得之房屋以自己名義領取
    建築執照，則屬買賣與承攬之混合契約。
    (一)、查本件被上訴人係以其配偶莊惠碧名義之土地與建商仕合公司訂定合建契約
        興建系爭建物，約定建築工程所需一切相關費用由仕合公司負責，完成之系
        爭建物除公共設施供全棟共同使用外，Ｂ棟第一、二、七樓由地主即被上訴
        人取得，仕合公司則分得同棟第三、四、五、六樓，此有合建契約書在卷可
        稽。另地主分得部分，均以被上訴人為建造執照之起造人，建商仕合公司分
        得部分，依卷附建造執照起造人名冊所載，係由訴外人何中華、吳美莉、施
        蔡春美與蔣炳源等人為起造人，而吳美莉與施蔡春美為仕合公司股東，何中
        華與蔣炳源就系爭合建契約與仕合公司簽有合夥契約，此亦有被上訴人所提
        仕合公司變更事項登記卡之股東名冊及合夥契約書二份在卷可查。則何中華
        、吳美莉、施蔡春美與蔣炳源等人，自屬仕合公司依合建契約第三條所為指
        定之第三者。故被上訴人與仕合公司間之系爭合建契約，其性質應為仕合公
        司承攬興建被上訴人分得之房屋，被上訴人則將其應給付之報酬，充作仕合
        公司買受分歸其所有之房屋基地之價金，性質上應屬承攬與買賣之混合契約
        。被上訴人主張係屬互易契約，尚非的論。
    (二)、另依系爭合建契約書第七條約定，仕合公司應於領到建造執照之日起一個月
        內開工，開工之日起三百個工作天完成全部工程。惟查，系爭建物截至被上
        訴人起訴之八十六年四月十七日止，仍未完工，且僅興建至六樓頂板之結構
        體部分，並呈停工狀態等情，業經被上訴人提出照片五幀為證，並經本院八
        十七年十月一日履勘現場，勘驗屬實，製有勘驗筆錄在卷可稽。且系爭合建
        契約所據以申請之台中市政府八二中工建建字第一六七三號建造執照，係於
        八十二年九月二十三日即已核發，有建造執照影本在卷可查。據此計算，距
        被上訴人所主張發函表示解除系爭合建契約之八十四年九月四日，仕合公司
        顯已逾契約所定之三百個工作天而未完成合建建物之興建，並已停工而無復
        工之意願。
    (三)、再按，建築法第二十五條第一項規定，建築物非經申請主管建築機關之審查
        許可並發給執照，不得擅自建築。同法第五十三條第二項規定，承造人因故
        未能於主管建築機關核定之建築期限完工，得申請展期，但以二次為限，每
        次不得超過六個月，逾期執照作廢。同法第八十六條第一項復規定，違反第
        二十五條之規定而擅自建造者，除科處罰鍰外並得勒令停工補辦手續。故原
        雖請領合法建造執照在案，如逾執照有效期限後仍未完成者，如未辦理展期
        或補辦重新申請建照手續後，再憑申辦核發使用執照，仍屬違章建築。另依
        系爭合建工程所據之台中市政府八二中工建建字第一六七三號建造執照所載
        ，發照日期為八十二年九月二十三日，領照日期為八十二年九月二十七日，
        核准開工日期為八十三年一月四日，建築期限為自核准開工日起二十一個月
        ，即須於八十四年十月四日以前竣工。雖訴外人德川營造股份有限公司曾於
        八十四年十月三日提出竣工展期申請，並經核准展延至八十五年四月四日，
        此有附於原建造執照卷宗內之台中市政府八十四年十月九日中工建字第六三
        ○六三號函可查。但建造執照所載准予展期竣工之期限與仕合公司依合建契
        約所應履行之完工期限，係屬二事，仕合公司既無正當理由而未於合建契約
        所定三百個工作天內依約完工，自屬可歸責於仕合公司之事由而未完成，則
        仕合公司於被上訴人所主張之八十四年九月四日解除合建契約當時，顯已無
        力繼續興建，即令嗣後再能重行復工興建，亦不影響其於當時已無力完成系
        爭房屋興建之事實。次按，因可歸責於承攬人之事由，致工作未能於約定期
        限完成者，如有以工作於特定期限完成或交付為契約之要素者，定作人得解
        除契約，民法第五百零二條定有明文，此之所謂以工作於特定期限完成或交
        付為要素，與同法第二百五十五條之規定旨趣大致相同；則遲延後之給付於
        定作人已無利益者，亦應解為包括在內。另按，同法第四百九十四條但書雖
        規定，承攬人就承攬之工作建築物之工作瑕疵未於定作人指定之相當期限內
        修補者，定作人僅得請求減少報酬而不得解除契約。本條之立法目的，係基
        於考量建築物之承攬價值菲淺，為兼顧承攬契約雙方之公平而定，避免定作
        人藉建築物完成後所存在之些微瑕疵而任意主張解約，致生不公平之現象，
        惟如工作之建築物僅完成部分，即因可歸責於承攬人之事由而未繼續施作，
        且該已完成之部分，定作人又無從為實質利用時，應無該條規定之適用。查
        本件仕合公司未於約定期間內完成系爭房屋之興建，而系爭建物又僅興建至
        部分之結構體，復無門窗及水電設備，尚無法請領使用執照及供居住使用，
        難認就系爭合建建物之興建，仕合公司已為工作之大部完成僅餘瑕疵修補問
        題，且迄今仕合公司均無再行申請展期及復工之跡象，此為兩造所不爭，仕
        合公司既無力補照復工，已完成之部分，復未能實質利用，被上訴人主張解
        除合建契約，於法自屬有據。
六、系爭如附表編號一、二、三、四所示原分配與仕合公司之建物，所據以興建之合
    建契約業經被上訴人解除在案，已如前述。則系爭如附表編號一、二、三、四所
    示建物原本於合建契約而得占有系爭土地之權源自已失其存在，嗣於臺灣臺中地
    方法院八十四年度執辰字第七○四四號及執五字第七○四七號強制執行程序中，
    雖經分別編定為一一二七（三樓）、一一二六（四樓）、一一二五（五樓）、一
    一二四（六樓）建號並予拍賣，且由上訴人乙○○及丙○○分別應買拍定，並核
    發權利移轉證明書。惟系爭四戶建物既因被上訴人合法解除其與仕合公司間之合
    建契約而失其占用系爭土地之合法權源，自屬無權占有。被上訴人本於土地所有
    權人地位，訴請上訴人分別予以拆除，核屬有據，應予准許。上訴人雖另以前揭
    情詞置辯，惟查：
    (一)、就土地使用權同意書部分，被上訴人雖曾依其與仕合公司所訂立之合建契約
        第三條約定，出具土地使用權同意書與仕合公司辦理建造執照之申請，雙方
        並依所分配房屋，自行指定起造人，且雙方辦理名義變更所需圖章皆由建築
        師保管。惟被上訴人與仕合公司間之合建契約中並未具體載明仕合公司業已
        特定由某第三人為系爭如附表所示建物之起造人，且被上訴人所出具之「土
        地使用權同意書」，係屬定式內容，係依合建契約約定，而由被上訴人出具
        與仕合公司，用供建造執照申請之用，故仕合公司雖單方指定何中華、吳美
        莉、施蔡春美與蔣炳源等人為起造人之一，但該同意書既已載明「為申請建
        造執照用」，應認係屬被上訴人基於與仕合公司間之合建契約為申請建造執
        照之用，始出具與仕合公司，核其效力應與合建契約相同，尚難認被上訴人
        與何中華、吳美莉、施蔡春美與蔣炳源等人間，就土地使用權同意書之出具
        ，有何單獨協議或約定。按任何人不得將大於自已所有之權利，讓與他人。
        系爭如附表所示建物之起造人雖由仕合公司以何中華、吳美莉、施蔡春美與
        蔣炳源等人為起造人，而吳美莉與施蔡春美為仕合公司股東，何中華與蔣炳
        源就系爭合建契約與仕合公司簽有合夥契約，均如前述。則無論何中華、吳
        美莉、施蔡春美與蔣炳源等人與仕合公司間之關係，究係被上訴人所主張之
        信託，或為上訴人所抗辯之買賣，均屬何中華、吳美莉、施蔡春美與蔣炳源
        等人與仕合公司之間之關係，與地主即被上訴人無關。茲合建契約既因原告
        解除而消滅，因該合建契約所生之附隨法律關係即土地使用權同意書之出具
        亦應隨之消滅，始為合理。從而，上訴人此部分抗辯，尚非有理。
    (二)、上訴人另抗辯伊等取得系爭如附表所示建物之所有權係向臺灣臺中地方法院
        執行處強制執行拍定而取得，被上訴人復未於執行程序中聲明業已解除合建
        契約，伊自屬有合法占有權源云云。但查，強制執行法上之拍賣，屬私法上
        之買賣，且為繼受取得而非原始取得，出賣人乃係執行債務人而非法院，況
        拍賣公告上其他有關事項二中亦已載明「建物占用他人土地，其危險由拍定
        人負擔」，自難僅因上訴人係於強制執行程序中拍定取得，即認有權占有系
        爭土地。另被上訴人既非臺灣臺中地方法院八十四年度執辰字第七○四四號
        及執五字第七○四七號強制執行程序之系爭建物之所有人，本無負出賣人之
        義務，故上訴人此部分抗辯，亦非有理。
    (三)、上訴人另抗辯如依被上訴人主張拆除，將影響系爭雙併七層樓房未拆除部分
        之安全，被上訴人顯有權利濫用情事等語置辯。惟按，當事人主張有利於已
        之事實者，就其事實有舉證之責任。民事訴訟法第二百七十七條定有明文。
        本件仕合公司所興建之雙併七層樓房，區分為Ａ、Ｂ兩棟，並以樓梯間及共
        同壁相連形成雙併建築，Ａ棟部分係由仕合公司與訴外人張霞珍合建，Ｂ棟
        部分則為被上訴人與仕合公司所合建，被上訴人訴請拆除者為Ｂ棟三、四、
        五、六樓如附圖一、二、三、四所示部分，均坐落於被上訴人所有之系爭六
        二七地號土地內，拆除範圍並未包含Ａ、Ｂ兩棟共用之樓梯間及Ａ棟建物，
        並有原設計建築師陳國琛所出具系爭建物予以拆除安全無虞證明書二紙為證
        ，被告雖否認證明書為真正。惟按，私文書經他造否認，雖應由舉證人證其
        真正，但如舉證實有困難者，法院非不得依經驗法則，並斟酌全辯論意旨，
        以判斷其真偽。查證人陳國琛住居台北市且因陳舊性腦中風併水腦症而致行
        動不便，無法出庭作證，此有被上訴人所提出之長庚醫院診斷證明書一紙在
        卷可按，就被上訴人所提出之證明書上之「陳國琛建築師事務所」印文與原
        審向台中市政府函調之建造執照卷宗中之「陳國琛建築師事務所」印文予以
        折角肉眼比對，二者印文相符，足認系爭二紙證明書確為證人陳國琛所出具
        無誤。則依證明書所載，系爭建物依被上訴人主張予以拆除，並無安全上疑
        慮，堪認屬實。上訴人雖抗辯將危及安全，然當事人對其主張有利於己之事
        實，應負舉證責任，民事訴訟法第二百七十七條定有明文。惟上訴人未提出
        證據以實其說，原審及本院雖囑託台灣省結構工程技師公師派員鑑定，亦因
        上訴人不同意先行墊付鑑定費用而無法進行。從而，並無任何資料可資證明
        上訴人此部分抗辯屬實。再按，民法第一百四十八條第一項係規定行使權利
        ，不得以損害他人為主要目的，若當事人行使權利，雖足使他人喪失利益，
        而苟非以損害他人為主要目的，即不在該條所定範圍之內（最高法院四十五
        年台上字第一○五號判例參照）。本件被上訴人本於土地所有權人地位，訴
        請上訴人拆除無權占有系爭土地之建物，核無權利濫用之可言。
    (四)、上訴人另以拍賣保證人何中華等系爭房屋，係清償主債務人莊惠碧貸款，保
        證人何中華等依法取得對莊惠碧之債權，且莊惠碧為執行案之主債務人，負
        出賣人之義務，何能指拍定之房屋為無權占有云云。惟按強制執行法上之拍
        賣，係屬買賣之一種，以債務人為出賣人，依民法第三百四十八條第一項規
        定，物之出賣人固負有交付其物於買受人之義務，然此出賣人係指有對拍賣
        物有權利可出賣之人而言，如所有權人是，苟強制執行事件債務人多人，其
        中對該拍賣物並無權利之債務人，自無出賣權利可言，亦無從依民法第三百
        四十八條第一項規定負物之出賣人交付其物於買受人之義務之餘地。訴外人
        莊惠碧雖與吳美莉、施蔡春美、蔣炳源同為臺灣臺中地方法院八十四年度執
        字第七０四七號給付票款強制執行事件之債務人，何中華則另為同院八十四
        年度執字第七０四四號給付票款強制執行事件之債務人，此有調閱之該等民
        事執行卷宗可稽，惟莊惠碧並非起造人，對系爭房屋並無權利可拍賣而須負
        出賣人之義務。另莊惠碧與何中華、吳美莉、施蔡春美、蔣炳源間縱如上訴
        人所指另有主債務人與保證人之關係係屬實在，惟依民法第七百四十九條所
        定保證人向債權人為清償後，於其清償之限度內，所承受係債權人第六信用
        合作社對於莊惠碧之債權，以本件而言係借款或給付票款之債權。而上訴人
        並未舉證第六信用合作社對莊惠碧有系爭土地占有使用權，上訴人亦無從自
        債權人第六信用合作社取得該等權利，上訴人自不得執此主張拍賣所得房屋
        對基地有占用使用權。
    (五)、上訴人另以：若仕合公司違約，依法解除合建契約後，基於回復原狀之關係
        ，或合建契約所定，或仕合公司另作放棄之條件，將系爭房屋所屬地主莊惠
        碧所有，則土地房屋同屬莊惠碧一人，而莊惠碧將房屋拍賣，得清償其第六
        信用合作社之貸款，又將土地過戶與其夫（即被上訴人）之名義，其情形與
        最高法院四十八年台上字第一四五七號判例相同，均推斷土地所有人默許房
        屋承買人繼續使用土地等語。惟查：(1)系爭建物之土地合建契約書係由被上
        訴人與仕合公司簽訂，土地所有人莊惠碧並非契約當事人，此有土地合建契
        約書可稽（見原審卷第十一至十七頁），依契約第十一條雖約定「乙方如不
        履行本約定或開工後中途停工達壹個月以上而無力復工時視同乙方違約，但
        若天災地變不在此限，由甲方沒收保證金，並願放棄工地現場已投資之設備
        ，並立即清償向銀行融資貸款，乙方不得異議。」，惟依契約所載如上述情
        形之乙方仕合公司違約時，仕合公司雖願放棄工地現場已投資之設備（是否
        包括已成為獨立不動產所有權之系爭建物尚有爭議），並未明定該等設備放
        棄後歸屬甲方即被上訴人所有，亦無證據證明仕合公司已另作放棄之條件，
        或契約之甲方即被上訴人向契約之乙方即仕合公司主張工地現場投資之設備
        為其所有，且系爭建物尚另有起造人為權利人，自不得僅依尚非明確之契約
        約定逕將系爭建物認為被上訴人或訴外人莊惠碧所有。(2)系爭建物查封拍賣
        之際，莊惠碧雖曾主張系爭土地為其所有，此有八十五年八月十五日莊惠碧
        具狀以其係基地之所有人向臺灣臺中地方法院民事執行處聲請優先承購系爭
        房屋之聲明狀可稽（該聲請嗣經民事執行處於八十五年十月七日以其僅係單
        純土地所有權人，不符土地法第一０四條所定之優先承買權要件函覆駁回，
        見該民事執行處八十四年度執五字第七０四七號民事執行卷宗），然莊惠碧
        依前述土地合建契約書所載並非契約當事人，仕合公司違約，亦無從依契約
        所定系爭建物歸屬莊惠碧之餘地。亦無證據證明仕合公司已另作放棄之條件
        ，將系爭建物歸莊惠碧所有之情形，則系爭建物於拍賣之際並無如上訴人主
        張之土地、房屋同屬莊惠碧或其夫即被上訴人一人，與最高法院四十八年台
        上字第一四五七號判例所指之情形不同，自不得相提並論，而推斷土地所有
        人默許房屋承買人繼續使用土地。
七、綜上所述，被上訴人與仕合公司間之合建契約既經被上訴人合法解除，則系爭如
    附表編號一、二、三、四所示建物，其本於合建契約而占有系爭土地之權源，自
    已失其存在，就系爭土地而言，自屬無權占有。從而，被上訴人本於土地所有權
    人地位，訴請上訴人分別予以拆除，核屬有據，原審予以准許。並依被上訴人及
    上訴人丙○○分別陳明願供擔保，請求宣告假執行或免為假執行，各酌定相當之
    擔保金額，併予宣告，核無不合。上訴人仍執前詞指摘原判決不當，求為廢棄，
    為無理由。
八、本件事證已臻明確，兩造其餘攻擊防禦方法，核與判決基礎無影響，爰不逐一論
    述，附此敘明。
據上論結：本件上訴為無理由，依民事訴訟法第四百四十九條第一項、第七十八條、
第八十五條第一項前段、第四百六十三條、第三百八十五條第一項前段判決如主文。
中      華      民      國    九十      年      四      月      三      日
~B1民事第四庭審判長法  官  黃斐君
~B2                法  官  張浴美
~B3                法  官  張鑫城
右為正本係照原本作成。
如對本判決上訴，須於收受判決送達後二十日內向本院提出上訴書狀，其未表明上訴
理由者，應於提出上訴後二十日內向本院提出上訴理由書（須按他造人數附具繕本）
，並繳納送達用雙掛號郵票拾份（每份參拾肆元）。
上訴時應提出委任律師或具有律師資格之人之委任狀；委任有律師資格者，另應附具
律師及格證書及釋明委任人與受任人有民事訴訟法第四百六十六條之一第一項但書或
第二項（詳附註）所定關係之釋明文書影本。
~B                書記官  劉智文
中      華      民      國    九十     年      四       月      六      日
附註：
民事訴訟法第四百六十六條之一（第一項、第二項）
對於第二審判決上訴，上訴人應委任律師為訴訟代理人。但上訴人或其法定代理人具
有律師資格者，不在此限。
上訴人之配偶、三親等內之血親、二親等內之姻親，或上訴人為法人、中央或地方機
關時，其所屬專任人員具有律師資格並經法院認為適當者，亦得為第三審訴訟代理人
。
                                                                        Ｌ


司法院資訊處製作；財團法人民間司法改革基金會備份。
